【裁判字號】    95,上訴,3702
【裁判日期】    951121
【裁判案由】    違反商業會計法等
【裁判全文】
臺灣高等法院刑事判決                95年度上訴字第3702號
上  訴  人  丙○○
即  被  告
上  訴  人  丁○○
即  被  告
上  一  人
選任辯護人  邵良正律師（法律扶助）
上列上訴人因違反商業會計法等案件，不服臺灣臺北地方法院94
年度訴字第35號，中華民國95年5月16日第一審判決（起訴案號
：臺灣臺北地方法院檢察署93年度偵字第10403號），提起上訴
，本院判決如下：
    主  文
上訴駁回。
    事  實
一、丙○○為原設在臺北市○○區○○路225巷52弄11號2樓（現
    已遷址至臺北市○○區○○街493巷15弄25號2樓，起訴書誤
    載為設在臺北市○○區○○街5號3樓之4）之北電建設股份
    有限公司（下稱北電公司）負責人，為商業會計法所規定之
    商業負責人，除綜理北電公司事務，製作北電公司員工各類
    所得扣繳暨免扣繳憑單（下稱扣繳憑單）為其附隨業務，為
    從事業務之人，與奇佳水電工程行負責人丁○○（起訴書誤
    載潘明忠）、楊傳璽（已判決確定）均明知北電公司於民國
    （下同）89年間將所承包臺灣電力股份有限公司位在臺北縣
    林口鄉工地之部分工程轉包予丁○○，丁○○再將該工程轉
    包予未為商業登記，亦以個人名義承攬之楊傳璽，由楊傳璽
    僱用那素清、郭清吉及詹貴傑等人完成前開工程，並由楊傳
    璽支付僱用工人之工資，北電公司僅依約給付予丁○○完成
    所約定工作報酬，由丁○○就承包工程自負盈虧，而丁○○
    亦係依約給付予楊傳璽完成一定工作之報酬，由楊傳璽就所
    承包工程自負盈虧，北電公司與丁○○間、丁○○與楊傳璽
    間均係屬承攬關係，楊傳璽所僱用之那素清、郭清吉及詹貴
    傑均非北電公司或丁○○之員工，北電公司支付予丁○○之
    款項，丁○○支付予楊傳璽之款項均係承攬工程款，均非薪
    資，本應由丁○○、楊傳璽分別辦理營業登記並開立進項統
    一發票或收據以分別供北電公司、丁○○列報成本。而那素
    清、郭清吉、甲○○（原名林修安，已改名，以下仍稱甲○○）、林彥光（已判決確定）、楊傳璽及詹貴傑均非北電公
    司所僱用之員工。因丁○○、楊傳璽分別向北電公司、丁○○請領工程款後，均未能開立統一發票以供北電公司、丁○○報稅，楊傳璽竟基於行使偽造私文書之犯意，未經甲○○
    之同意，於不詳時間、地點，先利用真實姓名、年籍均不詳
    之成年刻印業者，偽刻「林修安」之印章一個，再在上開薪
    資表上不實登載甲○○於該期間向北電公司領取薪資新臺幣
    （下同）三十一萬元後，旋即持上開偽造之「林修安」印章
    蓋用於前開薪資表之「蓋章」欄上，以偽造林修安向北電公
    司領取該年度薪資三十一萬元證明之私文書，進而經林彥光
    同意，由楊傳璽在其業務上製作，性質上屬於會計憑證之89
    年1月至12月薪（工）資表上（下稱薪資表）接續不實登載
    其與甲○○、林彥光、詹貴傑於該期間各向北電公司領取薪
    資五十萬元、三十一萬元、十七萬元及十七萬元，復於不詳
    時間，在臺北市○○○路○段某辦公室內，利用不知情之那
    素清在其上開薪資表上接續不實登載那素清、郭清吉於該期
    間向北電公司各領取薪資四十八萬元、十七萬元。嗣於八十
    九年間某日，楊傳璽藉領取承攬報酬之名義，持上開不實之
    薪資表向丁○○請款，丁○○因而誤認甲○○、林彥光確係
    楊傳璽所僱用之工人，而未懷疑該薪資表之真偽，丁○○亦
    藉領取承攬報酬之名義，持上開不實之薪資表向北電公司請
    款，北電公司因而誤認甲○○、林彥光確係丁○○僱用之工
    人，亦未懷疑該薪資表之真偽，然丙○○、丁○○、楊傳璽
    及林彥光均明知北電公司本身並未僱用那素清、郭清吉、甲○○、林彥光、楊傳璽及詹貴傑，竟共同基於行使業務上登
    載不實文書、製作不實會計憑證及使納稅義務人潘明忠、楊
    傳璽逃漏稅捐之犯意聯絡，由丙○○將上開不實之薪資表交
    付予不知情之廖王素貞（起訴書誤載為廖素貞），由廖王素
    貞分別虛偽登載那素清、郭清吉、甲○○、林彥光、楊傳璽
    及詹貴傑於89年度向北電公司各領取四十八萬元、十七萬元
    、三十一萬元、十七萬元、五十萬元及十七萬元之不實事項
    在附隨業務上作成之文書即員工89年度扣繳憑單上，並依據
    上述不實之扣繳憑單所載金額據以製作北電公司89年度營利
    事業所得稅結算申報書，將上開金額列為北電公司之薪資類
    別，並持以向財政部臺北市國稅局信義稽徵所申報營利事業
    所得稅，以此方法使丁○○逃漏89年度營利事業所得稅四萬
    五千元，使楊傳璽逃漏89年度營利事業所得稅二十四萬五千
    元，足生損害於甲○○及稅捐稽徵機關對於稅賦核課稽徵之
    正確性。嗣因甲○○之配偶乙○○於90年1月某日，接獲國
    稅局通知核定89年度綜合所得稅申報，認其等短漏薪資所得
    ，始循線查獲上情。
二、案經被害人甲○○訴請臺灣臺北地方法院檢察署檢察官偵查
    起訴。
    理  由
壹、上訴人即被告丙○○部分：
一、按提起上訴，應自判決送達後10日內為之，刑事訴訟法第34
    9條定有明文。本件上訴人即被告丙○○之住所地係台北市
    北投區○○街493巷15弄25號，有戶籍登記簿謄本與被告之
    上訴狀之記載可查，被告丙○○係於民國（下同）95年6月
    15日收受原審臺灣臺北地方法院判決正本之送達，有送達證
    書可查（原審卷第150頁），且被告丙○○係於95年6月29日
    向臺灣臺北地方法院提出上訴狀，有上訴狀在卷可稽。
二、依據法院訴訟當事人在途期間標準第3條第1項第2款：「當
    事人非居住於管轄區域內者，其在途期間之標準如下表：(一)
    、居住於臺灣地區者：(二)、臺灣台北地方法院、臺灣士林地
    方法院及臺灣板橋地方法院間在途期間之計算，除當事人居
    住臺灣臺北地方法院所轄台北市各區，而向臺灣士林地方法
    院為訴訟行為，或當事人居住臺灣士林地方法院所轄台北市
    各區，而向臺灣臺北地方法院為訴訟行為者，均不計在途期
    間外，其餘均以在途期間二日計算」之規定，被告丙○○之
    住所地係臺灣士林地方法院管轄區之台北市○○區○○街
    493巷15弄25號，而向臺灣臺北地方法院為訴訟行為，係不
    計在途期間。
三、因被告丙○○之上訴期間末日係95年6月25日星期日，順延
    一日至95年6月26日上訴期間屆滿。然被告丙○○遲至95年6
    月29日始提起上訴，已逾10日期間，按之上開規定，顯屬違
    背法律上之程式，且無從補正，應依刑事訴訟法第367條前
    段之規定，駁回其上訴。
貳、上訴人即被告丁○○部分：
一、訊據上訴人即被告丁○○固坦承被告丙○○係北電公司負責
    人，北電公司將所承包之臺灣電力股份有限公司部分工程轉
    包予被告丁○○，由被告丁○○自負盈虧，楊傳璽、林彥光
    、告訴人甲○○、證人那素清、郭清吉及詹貴傑均非北電公
    司所僱用之員工，被告丙○○將楊傳璽提供予被告丁○○上
    開載有楊傳璽、林彥光、甲○○、證人那素清、郭清吉及詹
    貴傑領取薪資之薪資表委由不知情之證人廖王素貞填製北電
    公司員工89年度扣繳憑單及北電公司89年度營利事業所得稅
    結算申報書，將上開金額列為北電公司之薪資類別，並持向
    財政部臺北市國稅局信義稽徵所申報營利事業所得稅等情，
    惟否認犯行，被告丁○○辯稱略以：「工程發包給楊傳璽，
    我只是代工，無法開發票，只能按照工資表請領工程款，並
    將工資表呈上去給上面的公司報稅，規規矩矩作工程，沒有
    故意違反稅捐稽徵法的行為」云云，另被告丙○○則辯稱略
    以：「將林口工地工程轉給丁○○施作，丁○○向我請領工
    程款，就應該給我發票讓我報稅，否則就應該拿工人的工資
    報表給我報稅，這應是合法的，對國家稅收亦無損失，現一
    般小包領款均是如此，不知道丁○○以不實的員工給我報稅
    ，丁○○提供不實的工資報表，應由其自負全責」云云；經
    查：
(一)、按被告以外之人於審判外之言詞或書面陳述，除法律有規定
    者外，不得作為證據。被告以外之人於審判外之陳述，雖不
    符前四條之規定，而經當事人於審判程序同意做為證據，法
    院審酌該言詞陳述或書面陳述作成時之情況，認為適當者，
    亦得為證據。當事人、代理人或辯護人於法院調查證據時，
    知有刑事訴訟法第159條第1項不得為證據之情形，而未於言
    詞辯論終結前聲明異議者，視為有前項之同意，刑事訴訟法
    第159條第1項、第159條之5分別定有明文。被告丁○○、丙○○、與楊傳璽、林彥光、告訴人甲○○、證人郭清吉、乙○○、廖王素貞、那素清、洪裕仁、詹貴傑於警詢及偵查向
    檢察事務官所為供述，固均屬被告丁○○、丙○○以外之人
    於審判外之言詞陳述，惟被告丁○○、丙○○未於言詞辯論
    終結前，對被告楊傳璽、林彥光、告訴人甲○○、證人郭清
    吉、乙○○、廖王素貞、那素清、洪裕仁、詹貴傑於警詢及
    偵查向檢察事務官所為陳述之證據能力聲明異議，審酌被告
    丁○○、楊傳璽、林彥光、告訴人甲○○、證人郭清吉、乙○○、廖王素貞、那素清、洪裕仁、詹貴傑於警詢及偵查中
    向檢察事務官所為之供述均係於自由意志下陳述，作為被告
    丁○○、丙○○犯罪之證據，應屬適當，依前開規定，有證
    據能力，自得採為證據。
(二)、被告丙○○為北電公司負責人，於89年間將北電公司所承包
    臺灣電力股份有限公司位在臺北縣林口鄉工地之部分工程轉
    包予被告丁○○，被告丁○○再將該工程轉包予楊傳璽，由
    楊傳璽自行僱用工人完成前開工程，並由楊傳璽支付僱用工
    人之工資，北電公司僅依約給付予被告丁○○完成所約定工
    作之報酬，被告丁○○亦係依約給付予楊傳璽完成一定工作
    之報酬，北電公司與被告丁○○間、被告丁○○與楊傳璽間
    均屬承攬關係，楊傳璽所僱用之那素清、郭清吉及詹貴傑並
    非北電公司或被告丁○○之員工，而薪資表上所列證人那素
    清、郭清吉、詹貴傑、告訴人甲○○、林彥光、楊傳璽均非
    北電公司所僱用之員工，楊傳璽藉領取承攬報酬之名義，持
    上開不實之薪資表向被告丁○○請款，被告丁○○因而誤認
    告訴人、林彥光確係被告楊傳璽所僱用之工人，而未懷疑該
    薪資表之真偽，嗣後被告丁○○亦藉領取承攬報酬之名義，
    持上開不實之薪資表向北電公司請款，北電公司因而誤認告
    訴人甲○○、林彥光確係被告丁○○僱用之工人，亦未懷疑
    該薪資表之真偽，被告丙○○、丁○○、楊傳璽及林彥光均
    明知北電公司本身並未僱用證人那素清、郭清吉、詹貴傑、
    告訴人及被告林彥光、楊傳璽，因被告丁○○、楊傳璽向北
    電公司、被告丁○○分別請領工程款，卻未開立統一發票以
    供北電公司、被告丁○○報稅，被告丙○○即將上開不實之
    薪資表交付予不知情之證人廖王素貞，由證人廖王素貞分別
    虛偽登載證人那素清、郭清吉、詹貴傑、告訴人甲○○、林
    彥光、楊傳璽於89年度向北電公司各領取四十八萬元、十七
    萬元、十七萬元、三十一萬元、十七萬元及五十萬元之不實
    事項在89年度扣繳憑單上，並依據上述不實之扣繳憑單所載
    金額據以製作北電公司89年度營利事業所得稅結算申報書，
    將上開金額列為北電公司之薪資類別，並持以向財政部臺北
    市國稅局信義稽徵所申報營利事業所得稅等事實，業據被告
    丙○○、丁○○及林彥光於警詢、偵查及原審供承不諱，復
    經告訴人甲○○、證人郭清吉、乙○○、廖王素貞、那素清
    、洪裕仁及詹貴傑分別於警詢及偵查向檢察事務官陳述在卷
    ，並有告訴人甲○○89年度扣繳憑單、北電公司89年度營利
    事業所得稅結算書、88年度未分配盈餘申報書及薪資表等件
    在卷可證，應堪採信。
(三)、楊傳璽固稱：「介紹工班給被告丁○○做，工班都是散工，
    該工程並非伊承包」云云。惟楊傳璽先於93年8月6日偵查向
    檢察事務官稱：「於89年包被告丁○○林口水電的工程」等
    語，復於原審94年11月15日審判期日中自承：「當初承包林
    口工程向丁○○拿一百七、八十萬元，資料之前已經附在卷
    內」等語，核與被告丁○○於原審94年11月15日、95年4月6
    日先後稱：「被告楊傳璽包伊林口工程應該是一百八十萬元
    左右，總價格我們還是以整個工程完成統包價格計算」等語
    相符，如楊傳璽僅係為被告丁○○調工班，而非承包工程，
    並未賺取該工程任何差價，何以被告丁○○會要求楊傳璽交
    付工資表，楊傳璽又何需甘冒偽造文書風險，將填載不實之
    薪資表交楊傳璽，況縱如楊傳璽所述，其係為被告丁○○調
    工班，則性質上為工頭，依證人即臺灣省北區國稅局新店稽
    徵所職員邱淑琪於原審95年5月2日證稱：「縱使是工頭，只
    要工人屬於工頭，工頭支付薪資給工人，工頭就應給公司憑
    證，例如發票或收據」等語，楊傳璽仍應報稅，並支付憑證
    予被告丁○○，是楊傳璽辯稱並未向被告丁○○承攬系爭工
    程，顯不足採信。
(四)、按營造業將承包之工程如以轉包方式下包或由工頭承攬，而
    承攬人自負承包（細項）工程盈虧者，依營業稅法第1條及
    相關法規規定，應辦理營業登記，繳納營業稅並依所得稅法
    第3條規定課徵營利事業所得稅。營造業應取得承攬人開立
    之統一發票或收據列報成本，承攬人並應以己身事業員工之
    薪資印領清冊，據以填發扣繳憑單。次按營利事業所得之計
    算，以其本年度收入總額減除各項成本費用、損失及稅捐後
    之純益額為所得額，所得稅法第24條第1項亦定有明文。本
    件被告丁○○承包北電公司之工程後自行轉包施作並自負盈
    虧，楊傳璽承包被告丁○○之工程後，自行僱工施作並負責
    盈虧，均具營利事業性質，其等承包收入應以營利事業名義
    掣給收據（或開立發票），作為對方支付之憑證，故被告丁○○向北電公司承攬工程，並自北電公司領取工程款，楊傳
    璽承包被告丁○○轉包之工程而取得工程款，顯均係提供勞
    務取得代價之行為，依營業稅法第3條第2項規定，乃均屬營
    業之一種，被告丁○○、楊傳璽本身均負有繳納營利事業所
    得稅之義務，即為納稅義務人，其等不依規定申報營業登記
    而營業，竟藉工人直接向北電公司領取薪資之名義，填製上
    開不實薪資表，再由不知情之證人廖王素貞填製北電公司員
    工89年度扣繳憑單及北電公司89年度營利事業所得稅結算申
    報書，將上開金額列為北電公司之薪資類別，並持向財政部
    臺北市國稅局信義稽徵所申報營利事業所得稅而掩飾其等逃
    漏稅捐之犯行，顯已施以積極之作為為之，即非單純消極不
    申報稅捐之不作為。
(五)、被告丁○○向北電公司承包工程之純益額及楊傳璽向被告丁○○承包本件工程之純益額為何，除被告丙○○、丁○○及
    楊傳璽於原審之陳述外已無從查知，而被告丙○○於原審94
    年11月15日稱：「丁○○拿多少工資表來我就付多少」等語
    ，被告丁○○亦稱：「大概用一百七十萬、一百八十萬元左
    右包給楊傳璽，伊跟被告丙○○大概也是用這個價錢承包的
    ，伊只賺一成的錢，確實金額伊記不得了」等語（原審卷第
    49頁），參酌卷附被告丁○○據以向北電公司請領工程款之
    薪資表上記載之金額總計為一百八十萬元，是應認被告丁○○於89年度就本件工程應有一百八十萬元之一成即十八萬元
    之純益額，依營利事業所得稅之稅率為百分之二十五計算，
    被告丁○○89年度所逃漏之營利事業所得稅稅額為四萬五千
    元；而楊傳璽向被告丁○○請領工程款一百八十萬元，已如
    前述，參酌證人那素清、郭清吉及詹貴傑於警詢、偵查分別
    自承確有領取薪資表上所載之薪資四十八萬元、十七萬元及
    十七萬元等語明確，告訴人甲○○及被告林彥光於原審中均
    稱：「並未向北電公司或被告楊傳璽領取任何薪資」等語，
    是應認楊傳璽本件工程之純益額應為九十八萬元（一百八十
    萬元扣除證人那素清、郭清吉及詹貴傑分別領取之薪資四十
    八萬元、十七萬元及十七萬元後，為九十八萬元），依營利
    事業所得稅之稅率為百分之二十五計算，楊傳璽89年度所逃
    漏之營利事業所得稅稅額為二十四萬五千元。
(六)、被告丙○○擔任北電公司負責人，經營營造業務已有數年，
    自應對一般商業交易之基本稅法常識，及就施工工人薪資應
    由承包人負擔，營造商則支付總工程款予承包人並取得進項
    發票等事宜，當無不知之理，更無就其下包之員工薪資列報
    為北電公司薪資支出之行為將產生致下包逃漏稅捐之結果全
    然不知情之可能，且對稅捐之核課係以實質課稅為最高原則
    ，此當亦為被告丙○○依其社會經驗之累積上所不能不知。
    被告丙○○明知北電公司並未僱用證人那素清、郭清吉、詹
    貴傑、告訴人甲○○、林彥光、楊傳璽，雖被告丙○○誤認
    告訴人及被告林彥光係被告丁○○所僱用，但被告丙○○就
    北電公司支付之工程款項未向被告丁○○索取統一發票或收
    據列報成本，而收取被告丁○○所交付之上開薪資表，並交
    由不知情之證人廖王素貞據以登載證人那素清、郭清吉、詹
    貴傑、告訴人甲○○、林彥光、楊傳璽於89年度向北電公司
    各領取四十八萬元、十七萬元、十七萬元、三十一萬元、十
    七萬元及五十萬元之不實事項在89年度扣繳憑單上，並依據
    上述不實之扣繳憑單所載金額據以製作北電公司89年度營利
    事業所得稅結算申報書，將上開金額列為北電公司之薪資類
    別，並持以向財政部臺北市國稅局信義稽徵所申報營利事業
    所得稅，其有填載不實會計憑證、行使業務登載不實文書及
    幫助被告丁○○、楊傳璽逃漏稅捐犯行甚明。
(七)、而林彥光為一智力正常之成年人，就確實支付薪資之人方得
    以將其所支付之薪資列為營業成本一情，當無不知之理，明
    知並未受僱於北電公司或被告丁○○、楊傳璽，卻仍積極於
    被告楊傳璽所提供之薪資表上簽名蓋章，表示已領取薪資十
    七萬元，對於其前揭行為可能產生逃漏稅捐之結果應有所知
    悉，自有幫助逃漏捐之故意，是林彥光填載不實會計憑證、
    行使業務登載不實文書及幫助被告丁○○、楊傳璽逃漏稅捐
    之犯行。
(八)、至於楊傳璽未經告訴人甲○○同意，在薪資表上不實登載告
    訴人甲○○於該期間向北電公司領取薪資三十一萬元，並持
    偽造之「林修安」印章蓋用於前開薪資表之「蓋章」欄上，
    偽造告訴人向北電公司領取該年度薪資三十一萬元證明之私
    文書等事實，業據告訴人甲○○於原審94年12月8日證稱：
    「沒有在薪資表上簽名，也未曾授權被告楊傳璽刻印章」等
    語，並有薪資表影本一份在卷可參。楊傳璽固辯稱：「甲○○是自己在薪資表上簽名的」云云，並聲請傳喚林彥光為證
    人，惟被告林彥光證稱：「因為時間太久了，不記得甲○○
    有無提供身分證影本予楊傳璽，也不清楚甲○○有無在薪資
    表上簽名」等語，並不足以作為有利於楊傳璽之認定，是楊
    傳璽有於薪資表上偽造文書之事實，應堪認定。
(九)、綜上，本件事證明確，被告丁○○所辯尚非可取，其犯行明
    確，應依法論科。
二、論罪科刑部分：
(一)、查被告丁○○行為後，刑法於94年1月7日修正通過，於94年
    2 月2日公布，並於95年7月1日施行。按行為後法律有變更
    者，適用行為時之法律，但行為後之法律有利於行為人者，
    適用最有利於行為人之法律，修正後之刑法第2條第1項定有
    明文。此條規定乃與刑法第1條罪刑法定主義契合，而貫徹
    法律禁止溯及既往原則，係規範行為後法律變更所生新舊法
    律比較適用之準據法，是刑法第2條本身雖經修正，但刑法
    第2條既屬適用法律之準據法，本身尚無比較新舊法之問題
    ，應一律適用裁判時之現行刑法第2條規定以決定適用之刑
    罰法律。又本次刑法修正之比較新舊法，應就罪刑有關之共
    犯、未遂犯、想像競合犯、牽連犯、連續犯、結合犯，以及
    累犯加重、自首減輕暨其他法定加減原因（如身分加減）與
    加減例等一切情形，綜其全部罪刑之結果而為比較（最高法
    院95年度第8次刑庭會議決議可資參照）。經查：
１、修正前刑法第28條規定：「二人以上共同實施犯罪之行為者
    ，皆為正犯。」；修正後刑法第28條規定：「二人以上共同
    實行犯罪之行為者，皆為共犯。」。而本件被告所為之行為
    ，無論依修正前、後之刑法第28條均構成共同正犯，是修正
    後刑法第28條規定，並無較有利於被告。
２、修正前刑法第31條第1項規定：「因身分或其他特定關係成
    立之罪，其共同實施或教唆幫助者，雖無特定關係，仍以共
    犯論。」與修正後同條項規定：「因身分或其他特定關係成
    立之罪，其共同實行、教唆或幫助者，雖無特定關係，仍以
    正犯或共犯論。但得減輕其刑。」比較結果，因後者有減輕
    其刑之規定，自以適用修正後刑法於被告較為有利。
３、被告丁○○行為後，刑法第55條牽連犯之規定，新法業已刪
    除，此刪除非犯罪構成要件之變更，但顯已影響行為人刑罰
    之法律效果，自屬法律有變更，應有刑法第2條第1項之適用
    。本件被告丁○○所犯下述各罪間（詳如下述），有方法目
    的之牽連關係為牽連犯，依修正前即行為時之規定，應從一
    重處斷；依修正後之刑法既已刪除牽連犯之規定，則所犯上
    述各罪應依數罪併罰之規定分論併罰，比較新舊法之規定，
    修正後之規定並非較有利於被告，依刑法第2條第1項之規定
    ，應適用行為時之法律，即適用修正前刑法第55條牽連犯之
    規定，從一重處斷。
４、被告丁○○於犯罪時之刑法第41條第1項前段規定：「犯最
    重本刑為五年以下有期徒刑以下之刑之罪，而受六個月以下
    有期徒刑或拘役之宣告，因身體、教育、職業、家庭之關係
    或其他正當事由，執行顯有困難者，得以一元以上三元以下
    折算一日，易科罰金。」又受刑人行為時之易科罰金折算標
    準，修正前罰金罰鍰提高標準條例第2條前段（現已刪除）
    規定，就其原定數額提高為一百倍折算一日，則本件受刑人
    行為時之易科罰金折算標準，應以銀元三百元折算一日，經
    折算為新臺幣後，應以新臺幣九百元折算為一日。惟95年7
    月1日修正公布施行之刑法第41條第1項前段則規定：「犯最
    重本刑為五年以下有期徒刑以下之刑之罪，而受六個月以下
    有期徒刑或拘役之宣告者，得以新臺幣1千元、2千元或3千
    元折算1日，易科罰金」，比較修正前後之易科罰金折算標
    準，以95年7月1日修正公布施行前之規定，較有利於受刑人
    ，則應依刑法第2條第1項前段，適用修正前刑法第41條第1
    項前段規定，定其折算標準。
５、商業會計法第71條第1款於95年5月24日修正公布，修正後規
    定：「商業負責人、主辦及經辦會計人員或依法受託代他人
    處理會計事務之人員有下列情事之一者，處五年以下有期徒
    刑、拘役或科或併科新臺幣六十萬元以下罰金：一、以明知
    為不實之事項，而填製會計憑證或記入帳冊。」與修正前規
    定：「商業負責人、主辦及經辦會計人員或依法受託代他人
    處理會計事務之人員有左列情事之一者，處5年以下有期徒
    刑、拘役或科或併科新臺幣十五萬元以下罰金：一、以明知
    為不實之事項，而填製會計憑證或記入帳冊者。」比較結果
    ，因罰金刑已經修正提高，故以修正前之法對於被告丁○○
    有利，依刑法第2條第1項規定，應適用修正前之法。
６、綜上，本件經綜合觀察全部罪刑比較之結果及不得割裂適用
    法理，就上開修正部分，修正後規定並無較有利於被告丁○○，依修正後刑法第2條第1項前段規定，應整體適用被告行
    為時之法律，即修正前刑法、商業會計法及罰金罰鍰提高標
    準條例等相關規定，對被告較為有利。
７、又行為後法律有變更者，依修正前刑法第2條第1項之規定，
    以適用裁判時法為原則，如行為時法有利於行為人，則例外
    適用行為時法；依修正後刑法第2條第1項規定，以適用行為
    時法為原則，惟如裁判時法有利於行為人，則例外的適用裁
    判時法。以往實務見解，認原判決未及比較適用新舊法時，
    上訴後，雖比較結果以舊法有利於行為人，而原判決別無其
    他撤銷事由，仍應由本院以此為由撤銷改判。惟修正後之規
    定係以適用行為時法為原則，因此原判決雖未及比較適用，
    然上訴本院後，經比較新舊法，行為後之法律並非較有利於
    行為人，仍應適用行為時法，則原判決適用行為時法即無不
    當，自不構成撤銷之事由。
(二)、按商業會計法之商業會計憑證，分為原始憑證及記帳憑證，
    所謂原始憑證，係指證明事項之經過，而為造具記帳憑證所
    根據之憑證，而記帳憑證則係指證明處理會計事項人員之責
    任而為記帳所根據之憑證而言，此觀諸商業會計法第15條之
    規定自明；復按薪資支出之原始憑證，為收據或簽收之名冊
    ，營利事業所得稅查核準則第71條第11款亦有規定。觀諸本
    件卷附薪資表，其上除記載薪資內容外，復經領款人蓋章簽
    收，係屬薪資印領清冊性質，是應認前揭薪資表係商業會計
    法所規定之商業會計憑證。次按薪資表經領薪人蓋用印章後
    ，即表示蓋章之人已領受該筆薪資，具領據之性質，屬私文
    書，最高法院74年臺上字第907號、82年度臺非字第154號判
    決可資憑參。次按營利事業填報扣繳憑單，乃附隨其業務而
    製作，為業務上所掌文書，此種扣繳憑單內容如有不實，而
    足生損害於稅捐稽徵之正確性及他人，即係犯業務上登載不
    實文書之罪名，最高法院70年度第九次刑事庭會議決議參考
    。另按商業會計法第71條第1款之處罰規定，與刑法第215條
    所規範之犯罪態樣相同，即係後者之特別法，依特別法優於
    普通法，自應優先適用商業會計法第71條第1款之填製不實
    會計憑證罪處斷，而無適用刑法第215條之餘地；又商業會
    計法第71條第1款之填製不實之會計憑證罪，原即含有業務
    上登載不實之本質，被告持該不實憑證申報稅捐，即不應再
    論以刑法第216條、第215條之行使業務上登載不實文書罪（
    79年度臺上字第4964號、87年度臺上字第11號判決參照）。
    被告丙○○係北電公司之負責人，為從事業務之人，明知證
    人那素清、郭清吉、詹貴傑、告訴人及被告楊傳璽、林彥光
    於89年1至12月未在北電公司工作，卻與被告丁○○、楊傳
    璽及林彥光在其業務上所製作之薪資報表上虛列六人向北電
    公司領取該期間薪資之不實登載，並利用不知情之證人廖王
    素貞據以製作不實扣繳憑單而持以報稅，自足生損害於林彥
    光及稅捐機關對個人所得稅核課之正確性。
(三)、核被告丁○○所為，係犯修正前商業會計法第71條第1款之
    商業負責人以明知為不實之事項，而填製會計憑證之罪、稅
    捐稽徵法第41條之納稅義務人以不正當方法逃漏稅捐罪及刑
    法第216條之行使第215條之業務登載不實文書罪；本件因北
    電公司確曾支付工程款予被告丁○○、被告丁○○亦已支付
    工程款予被告楊傳璽，僅係北電公司申報給付對象改為證人
    那素清、郭清吉、詹貴傑、告訴人甲○○及被告楊傳璽、林
    彥光，北電公司並無逃漏稅捐可言，而係被告丙○○、林彥
    光幫助被告丁○○、楊傳璽逃漏其稅捐，且被告丙○○就逃
    漏被告丁○○、楊傳璽稅捐而言，並非納稅義務人，縱有參
    與逃漏稅捐之行為，應適用特別規定，成立同法第43條第1
    項之幫助逃漏稅捐罪，不能論以同法第41條逃漏稅捐罪之共
    同正犯，又被告楊傳璽、林彥光固在薪資表上不實登載後，
    復持以行使，然薪資表為會計憑證，因之公訴人以被告丙○○應成立稅捐稽徵法第47條、第41條之納稅義務人以不正當
    方法逃漏稅捐罪，被告丁○○、楊傳璽及林彥光應成立稅捐
    稽徵法第43條之幫助納稅義務人以不正當方法逃漏稅捐罪，
    被告楊傳璽及林彥光應成立刑法第216條之行使第215條業務
    上登載不實文書罪云云，即有誤解，惟仍得於基本社會事實
    相同之範疇內變更起訴法條，予以審理。
(四)、被告丁○○與丙○○、楊傳璽、林彥光等人就填製不實會計
    憑證及行使業務登載不實文書犯行，有犯意聯絡及行為之分
    擔，皆為共同正犯。被告丁○○、楊傳璽及林彥光雖非商業
    負責人，亦非從事業務之人，惟依刑法第31條第1項之規定
    ，其與具有身分之被告丙○○共同實施犯罪，仍以共犯論。
    又被告等利用不知情之證人廖王素貞填製扣繳憑單，為間接
    正犯。被告丁○○等製作不實之扣繳憑單後復持之行使，其
    業務上登載不實文書之低度行為，為行使該不實文書之高度
    行為所吸收，再被告丁○○所犯上開各三罪間，具有方法結
    果之牽連關係，應從一重之商業會計法第71條第1款之商業
    負責人以明知為不實之事項，而填製會計憑證之罪論處。公
    訴意旨雖未敘及被告丁○○與丙○○填載不實會計憑證（薪
    資表）、被告丁○○、楊傳璽及林彥光行使業務上登載不實
    文書（扣繳憑單部分）、被告楊傳璽行使偽造私文書等犯行
    ，然此部分犯行與前開論罪科刑部分均有牽連犯之裁判上一
    罪之關係，應為起訴效力所及之，自得併予審理。又公訴意
    旨誤載北電公司設址在臺北市○○區○○街五號三樓，且將
    被告丁○○誤載為潘明忠、證人廖王素貞誤載為廖素貞，均
    有未洽，併此敘明。
(五)、原審認被告丁○○罪證明確，變更起訴法條，並適用刑事訴
    訟法第299條第1項前段、第300條，稅捐稽徵法第41條，商
    業會計法第71條第1款，刑法第2條第1項前段、第11條前段
    、第28條、第31條第1項、第216條、第215條、第55條、修
    正後第41條第1項前段，罰金罰鍰提高標準條例第1條前段、
    第2條之規定，審酌被告丙○○、林彥光協助被告丁○○、
    楊傳璽逃漏稅捐，影響國家稅收，而此種以人頭列報薪資之
    方式，為業界長久以來之陋習，實不可採，暨其犯罪動機、
    目的、手段、犯罪後之態度等一切情狀，量處被告丁○○有
    期徒刑肆月，並諭知如易科罰金，以佰元折算壹日。且以
    被告丁○○犯罪後，刑法第41條業於90年1月4日修正，同年
    月10日經總統公布施行，並自同年月12日起生效，該條第1
    項規定：「犯最重本刑為五年以下有期徒刑以下之罪，而受
    六個月以下有期徒刑或拘役之宣告，因身體、教育、職業、
    家庭之關係或其他正當事由，執行顯有困難者，得以一元以
    上三元以下折算一日，易科罰金。但確因不執行所宣告之刑
    ，難收矯正之效，或難以維持法秩序者，不在此限」，是被
    告丁○○犯罪後法律已有變更，比較新舊法之結果，以新法
    有利於被告丁○○，依刑法第2條第1項前段之規定，應適用
    最有利於被告丁○○之新法，即裁判時之刑法第41條第1項
    前段處罰，併諭知易科罰金之折算標準。
(六)、經核原判決關於被告丁○○部分認事用法並無不合，量刑之
    諭知亦屬妥適，上訴人即被告丁○○上訴意旨仍執前詞否認
    犯罪，指摘原判決關於被告丁○○部分不當，為無理由，應
    予駁回。
據上論斷，應依刑事訴訟法第367條前段、第368條，判決如主文
。
本案經檢察官劉文水到庭執行職務。
中    華    民    國    95    年    11    月    21   日
                  刑事第十二庭  審判長法  官  蔡永昌
                                      法  官  陳榮和
                                      法  官  施俊堯
以上正本證明與原本無異。
不得上訴。
                                      書記官  陳彥蕖
中    華    民    國    95    年    11    月    21    日
附錄本案論罪科刑法條全文
商業會計法第71條
商業負責人、主辦及經辦會計人員或依法受託代他人處理會計事
務之人員有左列情事之一者，處五年以下有期徒刑、拘役或科或
併科新臺幣十五萬元以下罰金：
一、以明知為不實之事項，而填製會計憑證或記入帳冊者。
二、故意使應保存之會計憑證、帳簿報表滅失毀損者。
三、意圖不法之利益而偽造、變造會計憑證、帳簿報表內容或撕
    毀其頁數者。
四、故意遺漏會計事項不為記錄，致使財務報表發生不實之結果
    者。
五、其他利用不正當方法，致使會計事項或財務報表發生不實之
    結果者。
稅捐稽徵法第41條
納稅義務人以詐術或其他不正當方法逃漏稅捐者，處五年以下有
期徒刑、拘役或科或併科新臺幣六萬元以下罰金。
稅捐稽徵法第43條
教唆或幫助犯第四十一條或第四十二條之罪者，處三年以下有期
徒刑、拘役或科新臺幣六萬元以下罰金。
稅務人員、執行業務之律師、會計師或其他合法代理人犯前項之
罪者，加重其刑至二分之一。
稅務稽徵人員違反第三十三條規定者，除觸犯刑法者移送法辦外
，處一萬元以上五萬元以下罰鍰。
刑法第216條
行使第二百十條至第二百十五條之文書者，依偽造、變造文書或
登載不實事項或使登載不實事項之規定處斷。
刑法第210條
偽造、變造私文書，足以生損害於公眾或他人者，處五年以下有
期徒刑。
刑法第215條
從事業務之人，明知為不實之事項，而登載於其業務上作成之文
書，足以生損害於公眾或他人者，處三年以下有期徒刑、拘役或
五百元以下罰金。


司法院資訊處製作；財團法人民間司法改革基金會備份。
